【裁判字號】    99,台上,1055
【裁判日期】    990610
【裁判案由】    損害賠償
【裁判全文】
最高法院民事判決            九十九年度台上字第一○五五號
上  訴  人  甲○○
法定代理人  丙○○
訴訟代理人  鄭洋一律師
被 上訴 人  乙○○
訴訟代理人  劉岱音律師
被 上訴 人  台北市立聯合醫院
法定代理人  丁○○
上列當事人間請求損害賠償事件，上訴人對於中華民國九十九年
一月十二日台灣高等法院第二審判決（九十八年度醫上字第一五
號），提起上訴，本院判決如下：
    主  文
原判決關於駁回上訴人追加之訴及該訴訟費用部分廢棄，發回台
灣高等法院。
其他上訴駁回。
第三審訴訟費用關於駁回其他上訴部分，由上訴人負擔。
    理  由
本件上訴人起訴主張：伊於民國八十五年十二月十七日在被上訴
人台北市立聯合醫院婦幼院區（原為台北市立婦幼醫院，嗣與其
他台北市立醫院合併改制為台北市立聯合醫院，下稱聯合醫院）
進行子宮摘除手術，因其麻醉醫師即被上訴人乙○○於發現伊缺
氧後，疏未即時施以氣切急救手術，致伊腦部缺氧，成為植物人
狀態，迄今昏迷不醒，前經台灣台北地方法院八十九年度重訴字
第一六五號、台灣高等法院九十二年度重上字第一一一號、最高
法院九十四年度台上字第二一二八號、台灣高等法院九十四年度
醫上更(一)字第三號判決及最高法院九十六年度台上字第一七二六
號裁定（下稱前案）依侵權行為規定，判命被上訴人連帶賠償確
定，茲再就前案裁判後所生之增加生活上需要之費用即九十五年
二月一日起至九十七年一月三十一日止之看護費新台幣（下同）
一百四十六萬元，看護墊、抽痰管、衛生紙等日常必需品（下稱
日常必需品）二十二萬四千七百十二元，九十六年六月四日起至
同年七月二十六日止於國立台灣大學醫學院附設醫院（下稱台大
醫院）之醫療費用十一萬五千二百二十八元，請求被上訴人賠償
。又伊於九十五年三月一日起至九十六年九月五日止在聯合醫院
就醫之醫療費用一百四十六萬五千一百十元，屬前案確定後發生
之費用，原應由被上訴人負擔，乃聯合醫院竟以之與前案確定判
決命其給付之金額抵銷，就該項費用伊自得請求被上訴人給付；
而聯合醫院主張抵銷後，再於本案為時效之抗辯，自有違誠信原
則等情，爰依侵權行為之法律關係，求為命被上訴人連帶給付三
百二十六萬五千零五十元及自起訴狀繕本送達翌日起按法定利率
計算遲延利息之判決。嗣於原審主張：伊與聯合醫院間存有醫療
契約，乙○○為其履行輔助人，因乙○○之過失使伊成為植物人
，聯合醫院所為之給付即不合契約本旨，被上訴人應負債務不履
行之損害賠償責任，該項請求權時效為十五年等語，追加依民法
第二百二十七條規定而為請求。
被上訴人則以：上訴人起訴違反一事不再理原則，其訴為不合法
，且本件侵權行為發生時間為八十五年十二月十七日，上訴人於
八十八年間提起前案訴訟，已知悉損害及賠償義務人，所主張乙
○○未即時施以氣切急救之過失行為，亦係一次加害行為，其請
求權時效應自侵害行為終了起算，至九十七年一月二十九日上訴
人提起本訴，已逾十年，其侵權行為損害賠償請求權已罹於時效
而消滅。再上訴人係以前案確定判決認定之事實為基礎而提起本
訴，其遲至第二審始主張契約責任，伊不同意上訴人為訴之追加
，且其逾時提出該攻擊方法，亦違反民事訴訟法第四百四十七條
規定。至於聯合醫院以上訴人積欠之一百四十六萬五千一百十元
之醫療費用主張抵銷及於本案為時效之抗辯，均屬權利之正當行
使，未違背誠信原則等語，資為抗辯。
原審審理結果，以：上訴人主張伊於八十五年十二月十七日於被
上訴人聯合醫院進行子宮摘除手術，因該醫院之麻醉醫師即被上
訴人乙○○疏未即時施以氣切急救手術，致伊成為植物人狀態，
伊前依侵權行為之法律關係請求被上訴人負連帶賠償責任，業經
前案判命被上訴人連帶給付確定等情，為被上訴人所不爭，並有
前案歷審裁判在卷可稽，堪信為真實。被上訴人雖抗辯上訴人起
訴違反一事不再理原則云云，惟上訴人於前案僅請求八十五年十
二月十七日起至八十七年六月八日止之醫療費，及自八十六年四
月起至九十五年一月止之看護費及日常必需品，就本案請求之自
九十五年二月一日起至九十七年一月三十一日止之看護費、日常
必需品及九十六年六月四日起至同年七月二十六日止之醫療費等
，則未經上訴人於前案請求，前案確定判決之既判力自不及於本
件請求，其起訴尚不違反一事不再理原則。惟按因侵權行為所生
之損害賠償請求權，自請求權人知有損害及賠償義務人時起，二
年間不行使而消滅。自有侵權行為時起，逾十年者亦同，民法第
一百九十七條第一項定有明文。又民法第一百九十七條所謂知有
損害，即知悉受有何項損害而言，至對於損害額則無認識之必要
，故以後損害額變更而於請求權消滅時效之進行並無影響（最高
法院四十九年台上字第二六五二號判例參照）。查上訴人主張其
於八十五年十二月十七日於聯合醫院進行子宮摘除手術，由乙○
○擔任麻醉醫師為其進行麻醉，因疏未即時施以氣切急救手術，
致其成為植物人狀態，可見上開侵權行為係屬一次性之加害行為
，非屬持續之加害行為，上訴人遲至九十七年一月二十九日始提
起本件訴訟，自有侵權行為時起，顯已逾十年，應認其侵權行為
損害賠償請求權已罹於時效。上訴人雖指聯合醫院前曾以前案確
定後所生伊應給付該醫院之醫療費用，與前案確定判決命其給付
之金額抵銷，於本案卻為時效之抗辯，顯違背誠信原則云云；惟
聯合醫院於上訴人尚未提起本件訴訟前，以其對上訴人之醫療費
用之債權主張抵銷，乃係依民法第三百三十四條第一項規定行使
權利，其於上訴人起訴後為時效之抗辯，則係依民法第一百九十
七條第一項行使其抗辯權，均屬依法律規定行使權利，且互不牴
觸，上訴人復未能舉證證明被上訴人係以損害他人為主要目的，
自難認被上訴人為時效之抗辯違背誠信原則。復查上訴人雖於原
審追加依債務不履行之規定請求被上訴人賠償，但被上訴人不同
意其追加，且上訴人原係以前案確定判決所認定之事實為其請求
之依據，而前案確定判決僅認定侵權行為事實，未對契約責任加
以認定，上訴人遲至第二審始追加依債務不履行規定而為請求，
二者之法律關係、認定之事實、證據資料均有所不同，無從援用
，難謂其基礎事實同一，且有礙被上訴人之防禦及訴訟之終結。
況上訴人於第二審始提出該新攻擊方法，復無民事訴訟法第四百
四十七條第一項但書規定之情形，則上訴人上訴第二審後，始追
加該請求權，自不應准許。再乙○○與上訴人間並無契約關係，
則上訴人請求被上訴人乙○○應負債務不履行之損害賠償責任，
亦屬無據。末按依同一事實，於同一當事人間具備二個以上之法
律要件，成立有同一目的之二個以上之請求權狀態，即學說所謂
請求權併存或競合，如權利人行使其中一請求權已達目的，則其
他請求權應不得再為行使。上訴人與聯合醫院間雖存有醫療契約
，其因聯合醫院之受僱人乙○○之醫療過失，致成為植物人狀態
，顯係可歸責於聯合醫院，致為不完全給付，就同一事實，於兩
造間雖同時有債務不履行與侵權行為請求權併存或競合，惟本件
既經前案確定判決命被上訴人依侵權行為之法律關係對上訴人負
賠償責任，依上說明，上訴人已於前案訴訟行使侵權行為損害賠
償請求權並已達目的，則債務不履行損害賠償請求權應不得再為
行使。至上訴人請求前案確定判決後所生增加生活上費用，得否
依債務不履行損害賠償請求權再為請求，乃另一法律問題。從而
，上訴人依據侵權行為之法則，請求被上訴人連帶給付三百二十
六萬五千零五十元及其遲延利息，即屬無據，不應准許，為其心
證所由得，爰維持第一審所為上訴人敗訴之判決，駁回其上訴，
並駁回其追加之訴。
關於廢棄發回部分（即原判決駁回上訴人追加之訴部分）：
查關於上訴人於原審追加依民法第二百二十七條規定而為請求部
分，原審先謂：上訴人追加之訴不合法，不應准許，嗣又謂：乙
○○與上訴人間並無契約關係，上訴人請求被上訴人乙○○負債
務不履行之損害賠償責任，尚屬無據，且前案判決已依侵權行為
之法律關係命被上訴人負賠償責任，上訴人行使侵權行為損害賠
償請求權並已達目的，不得再行使債務不履行損害賠償請求權云
云，顯係一方面未許上訴人為訴之追加，一方面又就該追加之訴
訟標的為實體之裁判，自有理由矛盾之違法。次按在第二審為訴
之變更或追加，非經他造同意，不得為之。但民事訴訟法第二百
五十五條第一項第二款至第六款情形，不在此限。又請求之基礎
事實同一者，縱於訴狀送達後，原告仍得將原訴變更或追加他訴
，無須得被告同意。此觀民事訴訟法第四百四十六條第一項、第
二百五十五條第一項第二款規定自明。而所謂請求之基礎事實同
一，係指變更或追加之訴與原訴之主要爭點有其共通性，各請求
利益之主張在社會生活上可認為同一或關連，就原訴之訴訟及證
據資料，得期待於後訴之審理予以利用，俾先後之訴在同一程序
得加以解決，且無害於他造當事人程序權之保障者而言。本件上
訴人在第一審主張：伊於被上訴人聯合醫院進行子宮摘除手術，
因其受僱人即被上訴人乙○○於施行麻醉，發現伊缺氧後，疏未
即時施以氣切急救手術，致伊腦部缺氧，成為植物人狀態，依侵
權行為規定請求賠償；於第二審則基於同一事實，併依債務不履
行規定請求被上訴人賠償，上訴人就原訴及追加之訴，其依據之
事實及請求賠償之內容均同一，並援用原訴之訴訟資料及證據請
求原審審理，依訴訟經濟原則，自宜利用同一訴訟程序審理，俾
一次解決紛爭，且無害於被上訴人程序權之保障，堪認原訴及追
加之訴，其請求之基礎事實同一，上訴人為訴之追加，依法自無
庸得被上訴人之同意，應予准許。至於民事訴訟法第四百四十七
條第一項規定當事人除有第一款至第六款之情形外，不得於第二
審提出新攻擊或防禦方法，係指當事人不得於第二審就原訴提出
新攻擊防禦方法，倘係於第二審為訴之變更、追加，則其合法與
否，應專依民事訴訟法第四百四十六條第一項規定斷之。原審以
上訴人為訴之追加違反民事訴訟法第四百四十七條規定為由，認
其追加不合法，於法亦有未合。上訴論旨，指摘原判決上開部分
為不當，求予廢棄，非無理由。
關於駁回上訴部分（即原判決駁回上訴人依侵權行為規定而為請
求部分）：
按因侵權行為所生之損害賠償請求權，自請求權人知有損害及賠
償義務人時起，二年間不行使而消滅。自有侵權行為時起，逾十
年者亦同，民法第一百九十七條第一項定有明文。該項後段所稱
之十年期間，乃該請求權行使之期限，與被害人是否知悉損害或
賠償義務人無涉。原審以被上訴人乙○○所為屬一次性之加害行
為，其行為於八十五年十二月十七日終了，上訴人遲至九十七年
一月二十九日始就該加害行為所生之損害請求被上訴人賠償，已
逾十年之期間，其侵權行為損害賠償請求權已罹於時效，被上訴
人為時效之抗辯，於法有據等詞，就上訴人依侵權行為規定而為
請求部分，為上訴人敗訴之判決，經核於法尚無違誤。上訴論旨
，仍執陳詞，指摘原判決上開部分為不當，聲明廢棄，難認有理
由。
據上論結，本件上訴一部為有理由，一部為無理由。依民事訴訟
法第四百七十七條第一項、第四百七十八條第二項、第四百八十
一條、第四百四十九條第一項、第七十八條，判決如主文。
中    華    民    國  九十九  年    六    月    十    日
                      最高法院民事第一庭
                          審判長法官  葉  勝  利
                                法官  高  孟  焄
                                法官  劉  靜  嫻
                                法官  許  正  順
                                法官  魏  大  喨
本件正本證明與原本無異
                                      書  記  官
中    華    民    國  九十九  年    六    月  二十三  日
                                                      K

司法院資訊處製作；財團法人民間司法改革基金會備份。
